臺灣高等法院交通事件裁定　　　　　　 96年度交抗字第814號
抗　告　人
即受處分人　甲○○
上列抗告人因違反道路交通管理處罰條例案件，不服臺灣桃園地
方法院，中華民國96年8月31日所為裁定（96年度交聲字第433號
），提起抗告，本院裁定如下：
    主  文
原裁定撤銷，發回臺灣桃園地方法院。
    理  由
一、原裁定意指略以：車牌號碼5692-QH號自用小客車，於民國
    96年5月29日14時27分許，行經水源快速道路往北（青年公
    園旁）時，汽車駕駛人行車速度，超過規定之最高時速未滿
    20公里，遭該路段之固定式相機拍照採證，再經臺北市政府
    警察局萬華分局交通分隊警員依該採證照片逕行舉發之事實
    ，有臺北市政府警察局北市警交大字第A00000000號舉發違
    反道路交通管理事件通知單1件及照片1幀附卷可資佐證，異
    議人就此項違規事實並無爭執，亦未於前揭舉發違反道路交
    通管理事件通知單所載應到案日期96年7月9日前到案，告知
    違規駕駛人姓名、身分證統一編號及住址，依道路交通管理
    處罰條例第7條之2第4項、第85條第4項規定，應處罰該自用
    小客車之所有權人。而車牌號碼5692-QH號自用小客車於96
    年3月28日經申請新領牌照時，即登記為異議人所有，有監
    13汽（機）車過戶申請登記書、監14汽（機）車各項異動登
    記書各1件在卷足稽。異議人雖辯稱：其身分證及健保卡曾
    遺失，恐係遭人冒用辦理車籍登記云云，惟車牌號碼5692-Q
    H號自用小客車既經登記為異議人所有，公路主管機關、警
    察機關無從就其所有權之歸屬為實質審查，而為反於監理機
    關登記狀態之認定。從而，原處分機關以違規車輛車牌號碼
    5692-QH號自用小客車之所有權人即異議人為受處分人，依
    道路交通管理處罰條例第40條規定，裁處罰鍰1,600元，並
    無違誤，本件異議為無理由，應予駁回云云。
二、本件抗告意指略以：
（一）、抗告人之身分證及健保卡等身分證件曾於96年3月底遺
        失，且以抗告人年齡高達86歲，按諸一般經驗法則，該
        等身分證件如無使用需要，證件所有人不會特別注意其
        遺失與否，必待發覺後方可能進行掛失或換發新證件之
        手續，抗告人一經發覺該等身份證件遺失情事，隨即於
        同月30日向當地戶政事務所申請補發身份證，有抗告人
        新補發身分證影本為證。先決事實申請新牌照之時間正
        當抗告人未及察覺該等身分證件遺失之時間，並非抗告
        人所為之申請。
（二）、另以抗告人之年齡，行為動作遲緩，平日步行已屬舉步
        維艱，欲駕乘簡單之腳踏車都有困難，遑論期待其有駕
        駛自用小客車之能力與反應能力；退一步言，抗告人縱
        使稍有駕駛自用小客車之能力，以其歲數之身體狀況推
        論其操縱駕駛車輛能力與神經反應，欲達到該違規事實
        所述超過規定行駛車速之程度，顯屬不可能。是以違規
        事實中駕駛該違規超速之自用小客車之駕駛人，並非抗
        告人。
（三）、按法令適用機關行使職權或適用法令，必以出於正確的
        事實認定為前提，才符依法行政、依法審判之法治國原
        則。且認事用法權責，行政機關擁有第1次決定權責；
        人民若認為行政機關認定事實事用法令有違誤，可向司
        法機關提起救濟，司法機關因此擁有第2次決定權責，
        可針對行政機關認定事實適用法令有違法之處進行審查
        。本件原處分機關及原裁定法院適用道路交通管理處罰
        條例第40條所憑據之事實為前述違規事實（違規超速事
        實），惟該違規事實又以先決事實（抗告人申請換牌照
        事實）之構成為前提，是以不論原處分機關或原裁定法
        院於適用上揭法令必須出於正確之事實認定為前提，且
        均有調查事實之權限，若原處分機關認定事實有誤，司
        法救濟機關自得依法進行調查證據程序，以求事實之正
        確認定。
（四）、本件抗告人確實因身分證件等遺失，遭人冒用，但為原
        處分機關所不採而做出先決事實之認定，抗告人依法聲
        明異議，原裁定法院自有進行調查證據以求正確事實認
        定之權責（處理辦法第26條規定準用刑事訴訟法之規定
        ），惟原裁定法院僅以「惟車牌號碼5692-QH號自用小
        客車既經登記為異議人所有，公路主管機關、警察機關
        無從就其所有權之歸屬為實質審查，而為反於監理機關
        登記狀態之認定。」作為原處分機關之裁罰並無違誤之
        理由。是以此等裁定理由顯然未盡上揭司法救濟機關調
        查證據認定事實之權責，蓋先決事實中是否真由抗告人
        前往申請換牌照，可向交通監理機關調閱影像紀錄查證
        可知，非屬不能查證之事實，抗告人依法有權請求調查
        有利證據（處理辦法第26條準用刑事訴訟法第95條第4
        款）。另抗告人亦曾於96年5月29日因同樣違規超速事
        件遭國道公路警察局第六警察隊舉發，後經抗告人申訴
        後，該單位採信抗告人身份證件遭冒用過戶之事實，建
        請交通監理單位撤銷裁罰處分，足見抗告人所述事實並
        非全無憑據，對抗告人之權益，影響至鉅。
三、按按道交通管理處罰條例第89條規定：法院受理有關交通事
    件，準用刑事訴訟法之規定，其處理辦法，由司法院會同行
    政院定之。再者，聲明異議案件之處理，除準用刑事訴訟法
    有關規定外，依本辦法之規定處理之，又交通法庭就聲明異
    議之案件，必要時，得訊問受處分人及其他關係人，並得傳
    喚證人，命行鑑定，實施勘驗，道路交通案件處理辦法第4
    條第1項、第26條亦定有明文。
四、經查：本件違規車輛（車牌號碼5692-QH）於於96年5月29
    日14時27分許，行經水源快速道路往北（青年公園旁）時，
    汽車駕駛人行車速度，超過規定之最高時速未滿20公里，遭
    該路段之固定式相機拍照採證，再經臺北市政府警察局萬華
    分局交通分隊警員依該採證照片，就該車之車藉登記所有人
    即抗告人逕行舉發，惟查抗告人之身分證及健保卡等身分證
    件曾於96年3月底遺失，因抗告人年齡高達86歲，其身分證
    件無使用需要，致未特別注意其遺失與否，待發現身分證及
    健保卡遺失情事，隨即於3月30日向當地戶政事務所申請補
    發身分證，有抗告人新補發身分證影本及桃園縣龜山鄉戶政
    事務所之96年3月30日補領身分證通知等在卷可證（見原審
    卷第49頁）；再查違規車輛於96年5月29日至6月4日間，分
    別於水源快速道路往北、國道3號北上57公里、中和市臺64
    線19.7公里處連續3次違規，均遭逕行舉發，抗告人於96年6
    月13日收到違規通知後始知遭冒用證件，便至桃園縣警局大
    埔派出所報案遭偽造文書（有e化案號：P0000000HV11Q2P之
    報案3聯單、桃園縣警局大埔派出所調查筆錄在卷可稽），
    抗告人當無為省卻罰款而甘冒觸犯誣告罪責之必要，而國道
    公路警察局亦就該違規車輛行經國道3號北上57公里處之超
    速案，以內政部警政署國道公路警察局第六警察隊公警六交
    字第0960671813號函建請撤銷對抗告人之處分，足見抗告人
    所述並非全無憑據；復查本件違規車輛係於96年3月28日過
    戶予抗告人（見原審卷第26頁，監13汽（機）車過戶申請登
    記書），以過戶時間比對抗告人身分證件遺失時間，該過戶
    登記之正確性已非無疑，又前開汽車過戶申請登記書上所載
    之新車主甲○○簽名及用印，與抗告人甲○○本人親筆簽名
    與慣用印章是否相符，原審漏未調查，尚有可議；再者，原
    車主劉秀英辦理過戶登記並簽章於上，理應知悉欲過戶之新
    車主真實身分為何或為何過戶，原審未為傳喚瞭解，亦未盡
    調查證據認定事實之責，均有未合。抗告人提起抗告，指摘
    原裁定不當，非無理由，自應由本院將原裁定撤銷發回原審
    法院，另為審慎調查、處理，以昭折服。
五、據上論結，應依道路交通案件處理辦法第26條，刑事訴訟法
    第413條前段，裁定如主文。
中　　華　　民　　國　　96　　年　　10　　月　　31　　日
　　　　　　　　　刑事第七庭審判長法　官　黃麗生
　　　　　　　　　　　　　　　　  法　官　林勤純
　　　　　　　　　　　　　　　　  法　官　江國華
以上正本證明與原本無異。
不得再抗告。
                                  書記官  陳玉嬋
中　　華　　民　　國　　96　　年　　11　　月　　2 　　日
